【裁判字號】    98,易,209
【裁判日期】    980508
【裁判案由】    侵占
【裁判全文】
臺灣高雄地方法院刑事判決               98年度易字第209號
公  訴  人  臺灣高雄地方法院檢察署檢察官
被      告  丁○○
上列被告因侵占案件，經檢察官聲請簡易判決處刑（97年度調偵
字第336 號），本院高雄簡易庭認不應以簡易判決處刑（簡易案
件案號：97年度審簡字第2643號），改依通常程序審理，本院判
決如下：
    主  文
丁○○無罪。
    理  由
一、聲請簡易判決處刑意旨略以：被告丁○○係易大利工程有限
    公司之負責人，自民國92年起向信良五金商業有限公司（下
    稱信良公司）陸續購買鋼瓶裝氧氣、乙炔、氬氣，惟買賣標
    的僅購買鋼瓶內裝之氧氣、乙炔、氬氣，未含鋼瓶，故氣體
    用畢仍應返還鋼瓶。詎被告明知鋼瓶僅暫借其使用，氣體用
    畢應歸還鋼瓶，竟意圖為自己不法之所有，迄96年3 月7 日
    為止，陸續將氧氣鋼瓶25支、乙炔鋼瓶9 支、氬氣鋼瓶3 支
    〔價值共計新臺幣（下同）167,000 元〕變易持有之意思為
    所有之意思予以侵占入己，且經信良公司屢次催討，被告均
    置之不理。因認被告涉犯刑法第335 條第1 項之侵占罪嫌等
    語。
二、按被告未經審判證明有罪確定前，推定其為無罪；又犯罪事
    實應依證據認定之，無證據不得認定犯罪事實，不能證明被
    告犯罪或其行為不罰者，應諭知無罪之判決，刑事訴訟法第
    154 條第1 項、第2 項、第301 條第1 項分別定有明文。又
    事實之認定，應憑證據，如未能發現相當證據，或證據不足
    以證明，自不能以推測或擬制之方法，為裁判基礎（最高法
    院40年度臺上字第86號判例參照）。另認定犯罪事實所憑之
    證據，雖不以直接證據為限，間接證據亦包括在內；然而無
    論直接或間接證據，其為訴訟上之證明，須於通常一般之人
    不致有所懷疑，而得確信其為真實之程度者，始得據為有罪
    之認定，倘其證明尚未達到此一程度，而有合理之懷疑存在
    時，即無從為有罪之認定，亦有最高法院76年度臺上字第49
    86號判例可資參照。
三、次按刑法上之侵占罪，須持有人變易其原來之持有意思而為
    不法所有之意思，始能成立，如僅將持有物延不交還或有其
    他原因致一時未能交還，既缺乏主觀要件，即難遽以該罪相
    繩（最高法院68年度臺上字第314號判決參照）。
四、證據能力之判斷：
  (一)按被告以外之人於審判外向法官所為之陳述，得為證據，刑
    事訴訟法第159 條之1 第1 項定有明文。證人丙○○於本案
    檢察官聲請簡易判決處刑之調查程序向法官所為之陳述，對
    於被告屬被告以外之人於審判外向法官所為之陳述，依本條
    文之規定自有證據能力。
  (二)按被告以外之人於審判外之陳述雖不符刑事訴訟法第159 條
    之1 至之4 等4 條之規定，而經當事人於審判程序同意作為
    證據，法院審酌該言詞陳述或書面陳述作成時之情況，認為
    適當者，亦得為證據；當事人、代理人或辯護人於法院調查
    證據時，知有前項不得為證據之情形，而未於言詞辯論終結
    前聲明異議者，視為有前項之同意，刑事訴訟法第159 條之
    5 定有明文。查卷附之鋼瓶借用登記單、被告積欠鋼瓶統計
    表、回收空瓶單據影本等件，為被告以外之人於審判外所為
    之書面陳述，屬傳聞證據，且無刑事訴訟法第159 條之1 至
    之4 等4 條規定情形，經被告同意引用作為本案證據，亦無
    刑事訴訟法第159 條之1 至之4 等4 條規定情形，又檢察官
    、被告均已知悉上開證據均屬傳聞證據，且於本院言詞辯論
    終結前均未聲明異議。本院審酌上開證述於作成時亦無任何
    不適當之情況，認以之作為本案之證據，應屬適當，是上開
    證據均應有證據能力。
五、公訴意旨認被告涉有刑法第335 條第1 項之侵占犯嫌，無非
    係以：告訴人信良公司之法定代理人丙○○之指述、被告於
    偵查中之供述，及告訴代理人所提出之鋼瓶借用登記單、被
    告積欠鋼瓶統計表等為其主要之論據。訊據被告堅決否認有
    何侵占犯行，辯稱：伊為易大利工程公司之負責人，但現場
    工地負責人為乙○○，當時公司因施工需要，而向信良公司
    告訴人購買氧氣等，鋼瓶內氣體使用完畢後，都堆放在工地
    現場，原則由信良公司送貨人員回收鋼瓶，鋼瓶都是擺放於
    工地之開放空間內，伊對於是否所有鋼瓶信良公司都有回收
    並不太清楚等語。經查：
  (一)被告為易大利工程公司負責人，易大利工程公司因工程需要
    ，自92年起陸續向信良公司購買瓶裝之氧氣、乙炔、氬氣等
    ，而依雙方交易合約，易大利公司向信良公司購買之內容僅
    有瓶裝氣體本身，並不包括鋼瓶，故氣體使用完畢後，鋼瓶
    均應歸還信良公司，惟雙方交易迄至96年3 月7 日為止，尚
    有氧氣鋼瓶25支、乙炔鋼瓶9 支、氬氣鋼瓶3 支未歸還信良
    公司（上開37支氣體鋼瓶價值共計167,000 元），經信良公
    司向被告催討後，被告仍遲未返還鋼瓶等事實，均為被告所
    不爭執，且經告訴人信良公司負責人丙○○證述明確（見本
    院卷一第28、29頁），並有告訴代理人所提出之鋼瓶借用登
    記單、被告積欠鋼瓶統計表可證（見96年度他字第8232號案
    卷第5 至23頁），是上開事實自堪認定。又經本院核對告訴
    代理人提出之易大利工程公司借用鋼瓶登記單影本內容，可
    確認迄至96年3 月7 日為止，易大利公司未歸還之氣體鋼瓶
    如下：編號為4367、1852、626 、1161、9386、5100、200
    、703 、5458、2018、308 、0592、249 之氧氣鋼瓶，及未
    編號之1 吊氧氣鋼瓶12支；編號為1973、22119 、22279 、
    2208 1、23096 、919 、21896 、22873 、23008 之乙炔鋼
    瓶；編號為489 、132 、338407之氬氣鋼瓶；而易大利工程
    公司借用上開未歸還之鋼瓶之日期則分別為：94年8 月22
    日借用編號4367之氧氣鋼瓶，94年10月12日借用編號1852
    號之氧氣鋼瓶，94年10月22日借用編號626 號之氧氣鋼瓶
    ，94年11月11日借用編號1161號之氧氣鋼瓶，94年12月
    30 日 借用編號9306號之氧氣鋼瓶，95年2 月11日借用編
    號51 00 號之氧氣鋼瓶，95年7 月12日借用編號1973號之
    乙炔鋼瓶，95年9 月1 日借用編號22119 號之乙炔鋼瓶，
    95年9 月12日借用編號22277 、22081 號之乙炔鋼瓶，
    95年9 月26日借用1 吊氧氣鋼瓶及編號23096 、919 、2189
    6 之乙炔鋼瓶，95年10月17日借用編號200 、703 、5458
    、2018 號 之氧氣鋼瓶，96年2 月19日借用編號308、059
    2 號氧氣鋼瓶，96年2 月23日借用編號22873 、23008 號
    之乙炔鋼瓶，96年3 月7 日借用編號249 號氧氣鋼瓶。從
    而，易大利工程公司分別於上開編號至所示之時間，因
    向信良公司購買氧氣、乙炔、氬氣等氣體，而附帶借用裝有
    氧氣、乙炔、氬氣之前揭鋼瓶共37支，嗣均未歸還予信良公
    司等事實，亦均堪以認定。
  (二)按鋼瓶短少之可能原因甚多，除遭被告故意侵占以外，亦可
    能因管理不當而遺失，或被易大利工程公司人員或公司以外
    之人員竊取，非可一概而論；又被告經告訴人之法定代理人
    丙○○催討後，雖遲未賠償短少鋼瓶之價額，直至97年5 月
    1 日雙方始於本院成立調解（此有被告97年5 月14日刑事陳
    述狀1 紙、調解程序筆錄影本1 份可參，見偵卷第13、14頁
    ），惟就遲未賠償告訴人之理由，被告亦陳稱：因被告與告
    訴人之法定代理人就鋼瓶價值是否應扣除折舊認知不同，致
    雙方無法達成共識等語，而如被告自始未有侵占前揭鋼瓶之
    故意，則即使其嗣後拒不賠償信良公司損失，亦僅雙方民事
    糾紛而已，亦與刑法侵占犯行無涉，是不能僅以被告身為公
    司負責人，鋼瓶確有短少，及被告經告訴人催討後遲不賠償
    鋼瓶價額之行為，即遽認為未歸還之氣體鋼瓶即係遭被告故
    意侵占入己。又查，易大利工程公司與信良公司交易氣體鋼
    瓶之方式為：當易大利工程公司有需求時，向信良公司叫貨
    ，由信良公司將氣體鋼瓶直接運送至易大利工程公司施工之
    工地，或由易大利工程公司人員直接至信良公司取貨；而信
    良公司人員送貨至工地時，會一併回收先前用剩之鋼瓶等節
    ，經證人丙○○於本院調查程序時證稱：易大利工程公司向
    伊公司購買氧氣等氣體直到96年，從控告被告之前起，共有
    3 、4 年的時間，之前鋼瓶有陸續歸還，但不是歸還全部，
    如果易大利工程公司氣體用完後，有時候由伊公司載過去，
    有時候他們自己來載，伊公司載鋼瓶過去的時候，如果有空
    瓶會順便收回來，被告公司要求伊公司載貨的工地並不固定
    等語明確（見本院卷一第28、29頁）；又關於易大利公司向
    信良公司購買氧氣、乙炔、氬氣之情形，證人即曾任易大利
    工程公司工地工程師之乙○○於審判中證稱：伊於95年11月
    起至97年8 月底為止，任職於易大利工程公司擔任工地現場
    工程師，被告為公司之負責人，主要負責接洽案件及進度之
    掌控，被告偶爾會到工地現場去，又工地使用的氧氣、乙炔
    、氬氣主要是工地現場的工程師、工人向信良公司訂購，被
    告比較不會訂購，就是現場工人或工程師誰發現不夠，就由
    誰打電話向信良公司訂，至於返還鋼瓶的工作，被告也沒有
    參與等語（見本院卷三第29頁）。綜合上開證人丙○○、乙○○證述以觀，證人丙○○、乙○○關於易大利工程公司向
    信良公司訂購氣體鋼瓶與回收使用完畢之氣體鋼瓶等情，過
    程均大致相符，又據前揭借用單記單記載，於信良公司出借
    鋼瓶予易大利工程公司時，大多同時均有回收鋼瓶之紀錄，
    與上開證人所述相符，是以證人丙○○、乙○○之證述，自
    堪以採信。據上，被告雖擔任易大利工程公司負責人，惟與
    信良公司接洽購買氧氣、乙炔、氬氣，及返還鋼瓶之事務主
    要由工地現場之工人、工程師處理，並非被告負責，又鋼瓶
    既然均由現場工人、工程師向信良公司叫貨，貨到後工人即
    自行使用，用畢後則堆置於現場，而信良公司每次送貨至工
    地時，會一併把現場用完之空瓶回收，依理被告應不甚瞭解
    現場鋼瓶數量之狀況，此已難遽認為被告有侵占上開鋼瓶之
    不法意圖；又以雙方上開交易模式，一旦鋼瓶內氣體被現場
    工人用竣，信良公司人員即隨時會前來工地將鋼瓶回收，被
    告如要侵占上開鋼瓶，勢必須分別於上開14次向信良公司叫
    貨後，先行分次將欲侵占之鋼瓶移至他處存放，被告有何必
    要以如此大費周章之方法侵占上開鋼瓶，亦委實難以想像。
  (三)再查，根據前揭借用登記單記載，自93年11月30日起至96年
    3 月7 日為止之時間內，易大利工程公司共向信良公司借用
    氧氣鋼瓶共93次，借用乙炔鋼瓶共88次，借用氬氣鋼瓶共1
    次，其間歸還氧氣鋼瓶共95次，歸還乙炔鋼瓶共88次，曾經
    經手過之鋼瓶數量為：氧氣鋼瓶303 支、乙炔鋼瓶175 支、
    氬氣鋼瓶3 支；又易大利公司未歸還之鋼瓶最早係自94年8
    月22日起借用，最晚則於96年3 月7 日借用，前後時間長達
    1 年餘，該段期間內易大利工程公司陸陸續續有借用及歸還
    鋼瓶之紀錄。足見易大利工程公司於上開期間內，係持續向
    信良公司購買大量之氧氣、乙炔、氬氣等氣體，此與信良公
    司負責人丙○○前開證詞正相吻合，而以被告身為易大利公
    司負責人，其仍正常經營公司業務至今，衡情亦應知悉信良
    公司每次出貨後均會紀錄鋼瓶數量，實難想像被告會一面與
    信良公司交易購買鋼瓶，一面指示所屬員工以上開方式分批
    將部分鋼瓶占為己有，或持往他處變賣牟利。又因按雙方買
    賣合約，易大利工程公司於鋼瓶內氣體使用完畢後，負有返
    還鋼瓶之義務，是以如易大利工程公司累積未歸還之鋼瓶過
    多，信良公司本得隨時要求易大利工程公司先行歸還鋼瓶後
    ，再繼續出貨予易大利工程公司，而由上開借用單記表觀之
    ，易大利工程公司早在94年間，累積積欠支鋼瓶數量，便經
    常到達3 、40支，僅當時信良公司遲遲未向易大利工程公司
    催討鋼瓶而已，此觀證人丙○○於本院調查時，經法官詢以
    ：「既然沒有歸還鋼瓶，為什麼還一直跟他們做生意？」，
    證稱：「因為已經做很久了，就給他們方便」等語至明（見
    本院卷一第29頁），本案被告當時購買氧氣、乙炔、氬氣之
    目的，既然是為施做捷運工程，則被告如以此種方式，於長
    達近2 年的時間內，分多次侵占鋼瓶不還，則被告隨時可能
    面臨信良公司催討鋼瓶，並拒絕繼續供貨予易大利工程公司
    ，則工程勢將難以為繼，是以被告如有意侵占信良公司所有
    之鋼瓶牟利，理應一次大量向信良公司借用鋼瓶後，再轉賣
    他人，然而易大利工程公司於上開期間內如此頻繁向信良公
    司購買氧氣、乙炔、氬氣，未歸還之鋼瓶又係於長達1 年多
    之時間內陸續借用，而非一次同時大批借用後不還，則上開
    未歸還之鋼瓶係易大利工程公司因管理不善而遺失或遭竊，
    應較合乎情理。
  (四)又關於易大利公司堆放鋼瓶之地點與保管鋼瓶之方式，據證
    人乙○○證稱：其等當時是在高雄捷運凹仔底站施工，都是
    在地面下施工，要使用氣體時，再從地面上將氣體的管子拉
    到地底下，使用完畢後再將鋼瓶堆置在一處，但其等為施做
    工程，所以人不可能一直在那個地方等語；復證稱：發現有
    短少鋼瓶的都是同一個工地，鋼瓶都是堆放在工地的同一個
    地方，有區分為已使用及未使用的，放置鋼瓶之現場無人看
    管，已使用過的與未使用過的鋼瓶都有短少，因為工地不只
    一個廠商進來施做，有時候別的廠商會暫時拿伊公司的鋼瓶
    使用，最後沒有歸還，當廠商施做進度很趕時，就會有互相
    借用鋼瓶的情形等語（見本院卷三第29、30頁）。又參以信
    良公司曾經派遣人員運送裝有氣體之鋼瓶到工地，惟因當時
    無人看管，信良公司人員即自行將氣體鋼瓶放置於現場，並
    帶回已用畢之鋼瓶等節，亦經證人丙○○證稱：伊公司員工
    到工地將鋼瓶收回時，會給被告公司之人員簽收單據，但也
    有剛好去回收時，工地沒有別人在場，所以就沒有簽名之情
    形等語（見本院卷一第29頁），此並有證人丙○○提出之「
    回收空瓶單據」影本在卷可資佐證（見本院卷一第33至35頁
    ）。綜上，易大利公司放置鋼瓶的工地既經常無人看管，即
    無法完全排除易大利工程公司人員或公司以外人員竊取鋼瓶
    之可能，又因放置鋼瓶之工地尚有其他廠商進場施做工程，
    而廠商之間又常有相互調借鋼瓶之情形，如易大利工程公司
    現場人員未特別注意，即很可能有被借用鋼瓶不還之情形，
    以上種種，益足以佐徵易大利工程公司未歸還之上開鋼瓶，
    應為該公司人員管理不當而遺失或遭竊，而非被告故意將鋼
    瓶占為己有不還之事實。
  (五)綜上所述，易大利工程公司向信良公司購賣氧氣、乙炔、氬
    氣後，尚積欠氣體鋼瓶共37個未返還給信良公司一節，固為
    事實，然而因本案檢察官並未提出任何證據證明上開短少之
    氣體鋼瓶係遭被告故意侵占入己；且由易大利工程公司購買
    鋼瓶之次數、數量，及未歸還之鋼瓶購買之時間、次數、數
    量等綜合判斷，檢察官認為上開短少之鋼瓶係遭公司負責人
    即被告侵占之推論並不符合常情。又以易大利工程公司向信
    良公司借用且有短少之鋼瓶前後長達1 年餘之時間，因管理
    不當而短少鋼瓶30餘支，本即非全然不可想像之事，再者，
    上開鋼瓶既均堆放於工地地面層，以易大利工程公司人員管
    理及使用鋼瓶之方式，亦無法完全排除上開鋼瓶係被其他廠
    商借用未歸還，或遭他人竊取，或因其他原因而遺失之可能
    。此外，本院復查無任何證據證明被告有檢察官所指之上開
    犯行。從而，本案被告犯行應屬不能證明，是本於首揭法律
    及判旨，自應由本院為被告無罪之諭知。
據上論斷，應依刑事訴訟法第301 條第1 項，判決如主文。
本案經檢察官甲○○到庭執行職務。
中    華    民    國    98    年    5     月     8    日
                  刑事第八庭    審判長法  官  洪能超
                                      法  官  林建鼎
                                      法  官  陳思帆
以上正本證明與原本無異。
檢察官如不服本判決，應於收受本判決後10日內向本院提出上訴
書狀，其未敘述上訴理由者，並得於提起上訴後10日內向本院補
提理由書狀（均須按他造當事人之人數附繕本）「切勿逕送上級
法院」。
被告不得上訴。
中    華    民    國    98    年    5     月     8    日
                                      書記官  李宗諺


司法院資訊處製作；財團法人民間司法改革基金會備份。
